臺灣高等法院刑事判決
109年度上易字第662號
上  訴  人  
即  被  告  黃琮倫原名黃宏榮



上列上訴人因侵占案件，不服臺灣桃園地方法院108年度易字第3
80號，中華民國109年1月16日第一審判決（起訴案號：臺灣桃園
地方檢察署107年度偵字第2008號），提起上訴，本院判決如下
：
    主  文
原判決撤銷。
黃琮倫無罪。
    理  由
一、公訴意旨略以：被告黃琮倫意圖為自己不法之所有，基於侵
    占之犯意，明知車牌號碼00-00號自用半拖車為陳皇齊向旺
    耕有限公司所承購（並未過戶），係104年8月間交付給黃琮
    倫，請黃琮倫幫忙載貨，惟工程結束後，向黃琮倫請求返還
    ，黃琮倫即拒不返還，連繫無著，嗣因陳皇齊遲遲未給付上
    開自用半拖車之價金，旺耕有限公司106年8月間乃向陳皇齊
    請求返還，陳皇齊乃再次轉向黃琮倫請求返還，黃琮倫竟進
    而自106年10月26日起將該自用半拖車藏匿，將之侵占入己
    。因認被告涉犯刑法第335條第1項侵占罪嫌等語。 
二、按犯罪事實應依證據認定之，無證據不得認定犯罪事實；又
    不能證明被告犯罪者，應諭知無罪之判決，刑事訴訟法第15
    4條第2項、第301條第1項分別定有明文。又犯罪事實之認定
    ，應憑真實之證據，倘證據是否真實尚欠明確，自難以擬制
    推測之方式，為其判斷之基礎；而認定犯罪事實之證據係指
    足以認定被告確有犯罪行為之積極證據而言，該項證據自須
    適合於被告犯罪事實之認定，始得採為斷罪之資料，且刑事
    訴訟上證明之資料，無論為直接或間接證據，均須達於通常
    一般之人均不致有所懷疑，而得確信其為真實之程度，始得
    據為有罪之認定，若其關於被告是否犯罪之證明未能達此程
    度，而有合理懷疑之存在，致使無從形成有罪之確信，根據
    「罪證有疑，利於被告」之證據法則，即不得遽為不利被告
    之認定。以情況證據（即間接證據）斷罪時，尤須基於該證
    據在直接關係上所可證明之他項情況事實，本乎推理作用足
    以確證被告有罪，方為合法，不得徒憑主觀上之推想，將一
    般經驗有利被告之其他合理情況逕予排除。
三、公訴意旨認被告涉犯刑法第335條第1項侵占罪嫌，無非係以
    ㈠被告警詢、偵查中之供述；㈡告訴人陳皇齊及告訴人代理人
    陳屏財偵查中之陳述及證述；㈢證人即被告胞弟黃宏誌偵查
    中之證述及告訴代理人陳屏財提供照片數幀等為其主要論據
    。
四、訊據被告堅決否認有公訴人所指侵占之犯行，辯稱：車牌號
    碼00-00號自用半拖車（下稱系爭車斗）係陳皇齊欠債而於1
    05年2月把系爭車斗交給我做為抵押，陳皇齊後來沒有還錢
    也沒有來找我，系爭車斗一直放在我家並沒有藏匿，也沒有
    侵占之意等語。經查：
（一）系爭車斗係陳皇齊因欠債而交由被告持有以供擔保
　1.被告迭於警詢、偵查、原審及本院審理中對於陳皇齊有積欠
    被告款項乙節供述始終一致（見偵卷第6頁反面、第53頁反
    面、原審易字卷一第55頁及本院卷第120、124頁），核與告
    訴人陳皇齊於原審及本院審理供述情節相符（見原審易字卷
    二第70至71頁及本院卷第125頁），則告訴人陳皇齊與被告
    間確曾因票據跳票而產生債權債務關係應堪認定。
　2.被告供稱告訴人陳皇齊係為擔保上開債務而交付系爭車斗  
    供作抵押等情（見偵卷第6頁反面、原審易字卷一第55頁及
    本院卷第120、124頁），並提出告訴人陳皇齊所交付系爭車
    斗中華民國交通部拖車使用證(00-00)、汽(機)車各項異動
    登記書(上有旺耕有限公司、林淑香之用印) 、汽（機）車
    過戶登記書、交通部公路總局新竹區監理所違反道路交通管
    理事件裁決書(00-00)等原本為憑（見原審易字卷一第65頁
    紙袋內），告訴人陳皇齊於本院審理時先供稱上開文書應該
    在旺耕公司處云云，復經本院提示上開文書後改口拖車使用
    證與車斗係其一併交予被告，目的係幫其載運東西，至於汽
    (機)車各項異動登記書應該不是給被告，有可能是交付使用
    證時不小心夾到的，因為跟耕旺公司購買時是全部放一起的
    等語（見本院卷第125頁），惟上開文書面積原比拖車使用
    證大二倍有餘，若非其刻意交付被告，應無與拖車使用證夾
    帶而不知之理，告訴人陳皇齊上開所述即無可信。又若僅係
    委託被告利用系爭車斗載運物品則交付拖車使用證已足，無
    須一併交付汽(機)車各項異動登記書，並且其上業已由原出
    賣人旺耕有限公司、林淑香之用印完畢，並附上汽（機）車
    過戶登記書，處於隨時可辦理系爭車斗所有權移轉之狀態，
    且於委託運送工作完畢後告訴人陳皇齊亦均未索回上開文件
    及系爭車斗，是以被告所稱告訴人陳皇齊係將系爭車斗作為
    擔保債務之抵押，應非子虛。
（二）系爭車斗被告並無刻意藏匿之行為
　　依告訴人陳屏財於偵訊中供稱：有在被告家中看到系爭車斗
    因為上面掛車頭故無法拖走等情（見偵卷第35頁），核與告
    訴人陳皇齊於偵查中具結證述報案那天有看到車斗就在被告
    的車廠等情相符（見偵卷第34頁反面），故被告並無將系爭
    車斗隱匿之舉。雖告訴人陳皇齊嗣後於106年11月31日在桃
    園市○鎮區○○街0000號對面空地尋獲系爭車斗，並於其上遭
    放置類似泡棉之不明物等情，有告訴人提供之照片4幀在卷
    可稽（見偵卷第45至46頁），然並無證據證明係被告所駕駛
    藏放在該處，且被告於偵查中所供系爭車斗是被其弟黃宏誌
    拖走使用等情（見偵卷第112頁反面），雖為黃宏誌所否認
    ，然證人黃宏誌於偵查中證稱其確有將系爭車斗之車牌改掛
    其他車斗使用等語相符（見偵卷113頁反面）。且證人黃宏
    誌亦涉嫌於106年9月10日夥同范裕儒、麥瑞文自桃園市○○區
    ○○路○段000號附近載運泡棉等廢棄物至新北市○○○段○○○○○段
    00○0000地號土地非法傾倒，而於106年11月15日遭拘捕，此
    有新北市政府警察局新莊分局刑事案件移送書在卷可按（見
    偵卷第74頁），證人黃宏誌載運泡棉等廢棄物，與告訴人陳
    皇齊尋獲系爭車斗時發現其上確有泡棉等不明物體不謀而合
    ，被告上開所述，即非全然子虛。
（三）綜上所述，被告與告訴人陳皇齊約定，就系爭車斗作為擔
　  保債務之抵押，其持有系爭車斗，主觀上自無不法所有之意
　　圖，客觀上亦無藏匿據為己有之行為，自無從以侵占罪之刑
　　罰相繩。此外，檢察官復未能舉以其他積極證據供本院調查
　　憑參被告有其所指犯行，不能證明犯罪，自應諭知被告無罪
    。
五、原審疏未詳察，未釐清告訴人陳皇齊所提供汽(機)車各項異
    動登記書、汽（機）車過戶登記書予被告確有擔保債務將系
    爭車斗作為抵押之意，逕為認定被告此部分所辯不足採信，
    亦未審酌被告是否確有藏匿系爭車斗而據為己有之客觀行為
    ，依憑告訴人有瑕疵之指述，認為被告成立侵占罪，遽予論
    罪科刑，尚有未洽。本件被告上訴否認犯罪，指摘原判決不
    當，為有理由，應由本院撤銷改判，另為無罪之諭知。
據上論斷，應依刑事訴訟法第369條第1項前段、第364條、第301
條第1項，判決如主文。
本案經檢察官張熙懷到庭執行職務。
中　　華　　民　　國　　109 　年　　10　　月　　21　　日
                  刑事第十二庭審判長法  官  陳如玲  
　　　　　　　　　                  法  官  郭惠玲
　　　　　　　　　                  法  官  廖建瑜　
以上正本證明與原本無異。
不得上訴。
                                    書記官  邵佩均
中　　華　　民　　國　　109 　年　　10　　月　　22　　日